臺灣新北地方法院民事判決
111年度訴字第666號
原      告  游志憲  
訴訟代理人  米承文律師
被      告  祭祀公業法人新北市游光顯

法定代理人  游慶鐘  
訴訟代理人  詹璧如律師
上列當事人間請求確認決議無效事件，經本院於民國111年10月2
7日言詞辯論終結，判決如下：
    主  文
原告之訴駁回。
訴訟費用由原告負擔。
    事實及理由
一、本件原告起訴聲明：確認被告於民國111年1月9日所舉行之1
    11年度祭祀公業法人新北市游光顯派下員會議（下稱系爭派
    下員會議），其討論議案之決議無效。嗣具狀變更聲明為：
    確認系爭派下員會議決議不成立。此一聲明之變更未據被告
    爭執而為本案之答辯，是其聲明之變更於法自應准許，合先
    敘明。
二、原告訴之聲明：確認系爭派下員會議決議不成立。並主張略
    以：
　㈠被告於111年1月9日所舉行之系爭派下員會議，依「祭祀公業
    法人新北市游光顯組織管理章程」（以下簡稱系爭章程)第2
    1條規定：「本法人派下員大會之決議應有派下員過半數之
    出席，出席人數過半數之同意議決之。若以同意書方式者，
    應取得派下現員三分之二以上書面之同意：（一）財產之處
    分及設定負擔。（二)解散。」，而系爭章程第10條則規定
    ：「本法人派下員大會為最高權力機構，派下員大會之職權
    如下：（一）章程之訂定及變更。（二)選舉及罷免管理人
    及監察人。（三)議決管理委員會、監察人之工作報告。（
    四)議決管理委員會擬訂之年度預算書、決算書、業務計劃
    書及業務執行報告書。（五)財產處分及設定負擔。（六)其
    他與派下員權利義務有關事項。」從而，其列為系爭派下員
    會議之討論議案事項，依上開系爭章程第10條、第21條之規
    定，均應交予祭祀公業法人新北市游光顯之派下員大會依前
    述系爭章程第10條、第21條規定，予以進行決議並取得符合
    系爭章程第21條規定之普通決議比例通過，方屬合法而有效
    之決議。
　㈡系爭派下員會議之會場實際上僅擺設約250個座位，然而，當
    日簽名或蓋章報到之派下員人數卻有高達500餘人，而系爭
    派下員會議進行中，會場内之座椅卻根本未曾坐滿，由此可
    見，系爭派下員會議之報到程序顯然有嚴重瑕疵。系爭派下
    員會議進行至各項討論議案時，其表決方法竟未依「舉手表
    決」方式進行，且更未按照「同意」、「不同意」予以先後
    進行表決統計，而僅以現場少數人員「拍手通過」方式即予
    以冒然作成決議，此等具有嚴重瑕疵之表決程序，自屬無效
    之決議方法。尤有甚者，系爭派下員大會進行「第三屆管理
    人暨監察人任期屆滿改選」程序時，其簽名或蓋章報到及領
    取選票部分章法紊亂，且毫無核對報到之派下員身分與委託
    書，導致其選票之發放領取亦隨之混亂不堪，從而，其隨後
    進行之管理人暨監察人改選程序，其選票之發放不僅雜亂無
    章，而其唱票、監票之程序亦完全付之闕如，從而，其管理
    人暨監察人改選程序顯然有嚴重弊端存在。更有甚者，因系
    爭派下員會議於開議之後，即有不少派下員陸續離席，而系
    爭派下員會議之報到程序復有嚴重瑕疵，前已述及，及至所
    謂管理人暨監察人之改選程序進行至尾聲時，當時在場之派
    下員已寥寥可數，故更無可能依前揭系爭章程第10條、第21
    條規定，就所謂當選之第三屆管理人暨監察人當選名單，交
    由派下員大會按照普通決議方式進行表決同意與否之必要程
    序，故上開選出之第三屆新任管理人暨監察人，因其「選票
    領取不實之瑕疵」及「未經派下員大會表決同意其選任名單
    」之程序上瑕疵，而使得被告之第三屆管理人暨監察人改選
    仍非合法有效。
　㈢承上所述，可見系爭派下員會議當天開會流程紊亂，雖有由
    派下員簽到、投票及進行選舉之事實，但無實際開會之情事
    。原告主張自當天會議過程觀之，在法律上不能認為有大會
    召開或有決議成立之情形。按派下員大會決議之瑕疵，與法
    律行為之瑕疵相近，有不成立、無效、得撤銷。所謂決議不
    成立，係指自決議成立過程觀之，顯然違反法令，在法律上
    不能認為有大會召開或有決議成立之情形而言（最高法院11
    0年台上字第247號裁判要旨參照）。依系爭派下員會議之簽
    到記錄，雖有超過503位派下員簽到出席，但原告認為會議
    之會場可容納座位數量不足，被告顯無照章舉辦派下員會議
    之準備，原告認實際出席情況與會議簽到記載不符，已如前
    述。另眾多派下員簽到後中途離席，進行至改選管理人及監
    察人議案時，在場之派下員寥寥無幾，被告派發選票亦未嚴
    格核對派下員身分即委託書，任由派下員領票、投票，開票
    程序亦無唱票及監票程序，就第三屆管理人暨監察人當選名
    單，換言之，對派下員而言，當天僅係一個簽到領車馬費後
    ，等待領票投票完即結束之行程，並無實際召開派下員會議
    之情事，原告否認被證一會議記錄所記載開會流程之正確性
    ，亦否認當天派下員會議有確實召開，依前揭最高法院判決
    意旨，當天形式上、法律上不能認為有派下員大會召開，被
    告於111年1月9日所舉行之系爭派下員大會決議自不成立。
二、被告聲明駁回原告之訴，並答辯略以：　　
　㈠系爭派下員大會應到派下員人數為530人（六房觀魁公：六房
    一水興公、六房二明興公、六房三耀興公、六房四鑾興公、
    六房五宗興公、六房六豐興公；五房朗魁公：五房一良興公
    、五房二財興公、五房三燦興公、五房四運興公、五房五通
    興公），實際報到人數為503人，此有祭祀公業法人新北市
    游光顯111年度派下員大會會議紀錄、祭祀公業法人新北市
    游光顯111年度派下員大會簽到名冊暨委託書、車馬費領取
    名冊可稽。
　㈡次查，系爭派下員大會討論議案四為「第二屆管理人暨監察
    人任期屆滿改選」，按祭祀公業法人新北市游光顯組織管理
    章程第九條規定：「（一）本法人設管理委員會，共置十三
    名管理人，由觀魁公、朗魁公二大房祧各選薦六名，另由二
    大房祧依每屆改選依序輪房祧增加一名管理人，由管理委員
    會互選一名為主任管理人。設監察人五名，由觀魁公、朗魁
    公二大房祧薦選各二名，另一名產生須與輪房祧增加之管理
    人不同房祧薦選之，並置常務監察人一名，由監察人互選之
    。（二)觀魁房由第十七世（水興公、明興公、耀興公、宗
    興公、鑾興公、豐興公）六大房祧各選薦一名管理人。如輪
    序增加一名管理人或監察人，由觀魁房派下員薦選之。朗魁
    公由第十七世（良興公、財興公、燦興公、運興公、通興公
    ）五大房祧各選薦一名管理人，餘管理人及監察人由朗魁房
    派下員選薦之。」、被告組織管理章程第21條第1項明文：
    「本法人派下員大會之決議應有派下現員過半數之出席，出
    席人數過半數之同意議決之。」查系爭派下員大會進行被告
    第三屆管理人、監察人之改選，依前開組織管理章程規定選
    薦第三屆管理人:六房觀魁公之六房一水興公選薦游錫金、
    六房二明興公選薦游金淵、六房三耀興公選薦游林盛、六房
    四鑾興公選薦游仁傑、六房五宗興公選薦選薦游阿欽、六房
    六豐興公選薦游任宜，共6名管理人；五房朗魁公之五房一
    良興公選薦游慶鐘、五房二財興公選薦游振松、五房三燦興
    公選薦游正德、游學禮、五房四運興公選薦游文華、五房五
    通興公選薦游再發，共6名管理人；另一名管理人則按輪序
    由六房公推選薦游忠毅，選任之管理人合計13名。第三屆監
    察人之選薦為；六房觀魁公選薦游寶貞、游任貴。五房朗魁
    公選薦游正輝、游進財、游智元（第三名監察人按輪序由五
    房選薦之），選任之監察人合計5名。此有祭祀公業法人新
    北市游光顯111年度派下員大會各房領票名冊及各房選薦管
    理人、監察人之票數計算表與祭祀公業法人新北市游光顯11
    1年度派下員大會會議紀錄可稽。是按祭祀公業法人新北市
    游光顯組織管理章程第9條、第21條之規定，管理人及監察
    人之產生，係由各房選薦管理人13人及監察人5人後，經全
    體派下現員過半數出席，及已出席派下員過半數同意之方式
    議決通過。依系爭派下員大會會議紀錄記載，被告派下現員
    530名，報到人數503人，達開會法定人數，復經各房選薦管
    理人、監察人名單，再經已出席派下員過半數同意之方式議
    決通過，系爭決議自符合被告章程之規定，並無原告所稱有
    「選票領取不實」及「未經派下員大會表決同意其選任名單
    」之情事。
　㈢按「總會之召集程序或決議方法，違反法令或章程時，社員
    得於決議後三個月内請求法院撤銷其決議。但出席社員，對
    召集程序或決議方法，未當場表示異議者，不在此限。總會
    決議之内容違反法令或章程者，無效。」民法第56條定有明
    文。祭祀公業條例針對祭祀公業法人派下員大會決議方法或
    決議内容違法之法律效果，既無明文，應類推適用民法第56
    條有關社團總會決議撤銷之規定。是以，祭祀公業法人之派
    下員大會決議，其召集程序或決議方法如有違反法令或章程
    ，固得類推適用民法第56條之規定，由其派下員請求法院撤
    銷其決議，惟其請求需由已對該召集程序或決議方法當場表
    示異議之派下員，於決議後3個月内為之，始為適法。然查
    ，原告是六房三耀興公派下員，並未親自出席系爭派下員大
    會，而係委託訴外人游林盛出席。游林盛於系爭派下員大會
    會議進行期間對於系爭大會之決議方法未有當場表示異議之
    情事。再者，原告本件起訴係主張系爭決議為無效，並非就
    原告主張系爭派下員大會之報到、領取選票及表決於程序上
    有瑕疵，而主張撤銷系爭決議，核與民法第56條第1項要件
    亦不相符。基此，系爭派下員大會決議縱有決議方法程序上
    瑕疵（惟被告否認之），然系爭決議在未撤銷前，仍非無效
    ，原告請求確認決議為無效，亦無理由等語。
三、本院認定如下：
　㈠本件原告起訴原請求確認系爭派下員會議之決議無效，嗣變
    更為確認決議不成立，認為當天雖然有開會，但流程並不像
    會議紀錄所記載之方式進行，形式上形同根本沒有開會，故
    依最高法院110年台上字第247號裁判要旨，其決議自屬不成
    立等語。是以，原告之聲明既已合法變更，本院所應認定者
    為系爭派下員會議在形式上是否符合係最高法院前揭判決意
    旨所揭示：「自決議成立過程觀之，顯然違反法令，在法律
    上不能認為有大會召開或有決議成立之情形而言」，而有不
    成立之情形。
　㈡經查，本件被告抗辯系爭派下員會議有合法召開一節，業據
    其提出祭祀公業法人新北市游光顯111年度派下員大會會議
    紀錄影本一份、祭祀公業法人新北市游光顯111年度派下員
    大會簽到名冊暨委託書影本一份、祭祀公業法人新北市游光
    顯111年度派下員大會車馬費領取名冊影本一份、祭祀公業
    法人新北市游光顯111年度派下員大會各房領票名冊影本一
    份、各房選薦管理人、監察人之票數計算表影本一張等件為
    證（即被證一至被證五），亦有原告提出之祭祀公業法人新
    北市游光顯開會通知、祭祀公業法人新北市游光顯111年度
    派下員大會議程、祭祀公業法人新北市游光顯111年度派下
    員大會手冊可參（即原證一、三、四）。且被告提出系爭派
    下員會議開會當日之錄影紀錄（被證六），經本院於111年1
    0月27日言詞辯論期日當庭勘驗，播放被證六隨身碟內「000
    0000-祭祀公業法人新北市游光顯111年度派下員大會-全程
    版」檔案，影片內容略以：畫面出現開會地點「廣平祠」，
    懸掛派下員大會之紅布條，現場有接待處，有派下員名冊，
    派下員報到有交出印章由工作人員在名冊上蓋章，室內有講
    台，講台上有會議之議程表，下方有排座位，有司儀及主席
    致詞，並有人提出報告，於影片22分處，台上之人有請台下
    之派下員領票投票，勿群聚，投票後可留下來看投票結果，
    或可自行離開。台下開始有人起身領票、投票，領票、投票
    處有派下員排隊領票、投票，投票區有按各房設置，有海報
    標示及投票箱，影片中有派下員陸續投票。投票完畢後有工
    作人員清點票箱開票，有工作人員唱票及計票，開票過程均
    以海報記明被選人之名字及得票數，按「正」字計票法，並
    有拍攝開票結果等情，甚為明確。依照前述證據來看，本院
    認為系爭派下員會議之進行，由形式上觀之，流程設計流暢
    週延，開會及投票秩序井然，領票、投票、開票之過程透明
    公開，會前製作精美之開會手冊，會後製作翔實之開會紀錄
    影片，從各方面而言，都不存在「顯然違反法令，在法律上
    不能認為有大會召開或有決議成立之情形」。
四、綜上所述，本件原告訴請確認系爭派下員會議決議不成立云
    云，核與本院調查證據之結果不符，難予採信。其訴為無理
    由，應予駁回。
五、訴訟費用負擔之依據：民事訴訟法第78條。
中　　華　　民　　國　　111 　年　　11　　月　　17　　日
                  民事第六庭    法　官　許映鈞
以上正本係照原本作成
如對本判決上訴，須於判決送達後20日內向本院提出上訴狀。如
委任律師提起上訴者，應一併繳納上訴審裁判費。
中　　華　　民　　國　　111 　年　　11　　月　　17　　日
                            書記官　陳逸軒